【裁判字號】    96,訴,1482
【裁判日期】    970619
【裁判案由】    分割共有物
【裁判全文】
臺灣臺南地方法院民事判決              96年度訴字第1482號
原      告  乙○○
訴訟代理人  甲○○
被      告  丙○○
            戊○○
共      同
訴訟代理人  己○○
被      告  丁○○
上列當事人間請求分割共有物事件，經本院於民國97年6月5日言
詞辯論終結，判決如下：
    主      文
兩造共有坐落臺南縣白河鎮○○○段八十七之一地號、地目建、
面積六一四平方公尺之土地，准予分割如附圖（97年3月27日臺
南縣白河地政事務所白地測土字第036900號土地複丈成果圖）所
示：編號Ａ部分面積三八四平方公尺，分歸被告丙○○、戊○○
、丁○○取得，並按原應有部分比例保持共有；編號Ｂ部分面積
二三０平方公尺，分歸原告取得。
訴訟費用新臺幣貳萬陸仟伍佰柒拾玖元，由被告丙○○負擔新臺
幣玖仟玖佰陸拾柒元，被告戊○○負擔新臺幣仟佰貳拾貳元
，被告丁○○負擔新臺幣仟佰貳拾貳元，餘新臺幣玖仟玖佰
陸拾捌元由原告負擔。
    事實及理由
一、本件被告丁○○未於言詞辯論期日到場，核無民事訴訟法第
    386條各款所列情形，爰依原告聲請，由其一造辯論而為判
    決。
二、原告起訴主張：坐落臺南縣白河鎮○○○段87之1地號、地
    目建、面積614平方公尺之土地（下稱系爭土地），原告於
    民國95年7月間因拍賣取得系爭土地應有部分8分之3，並於
    96年8月27日辦畢所有權移轉登記，故系爭土地現為兩造所
    共有，應有部分詳如附表所示，原告為將系爭土地分割，曾
    於96年9月7日申請調解，惟被告均未到場，臺南縣白河鎮調
    解委員會並製發調解不成立證明書予原告，系爭土地上有4
    座建築物，原告本希望於分割後取得系爭土地東北角之部分
    （其上目前為流動式檳榔攤），然被告丙○○、戊○○既於
    準備程序中表明同意拆除前述建築物，則原告願以兩造應有
    部分之比例在系爭土地北側鄰路處定出兩造於分割後各自臨
    路之寬度，並由該點往南拉直線繪製分割線，由原告取得東
    側部分土地等語，並聲明：求為判決坐落臺南縣白河鎮○○○段87之1地號土地准予分割，分割方法如臺南縣白河地政
    事務所97年3月27日白地測土字第036900號複丈成果圖所示
    ，編號Ｂ部分分歸原告所有，編號Ａ部分分歸被告3人按原
    應有部分比例保持共有。
三、被告丁○○未曾到庭，亦未提出書狀作何聲明及陳述；而被
    告丙○○、戊○○則到庭陳稱：系爭土地上有被告丙○○、
    戊○○長期使用之3座建築物，另有1座流動式檳榔攤出租予
    他人使用，被告丙○○、戊○○同意拆除前述建築物，且被
    告丙○○、戊○○與丁○○互有血親關係，於分割後願意繼
    續維持共有關係，又系爭土地之西側即臺南縣白河鎮○○○
    段87之2、87之3地號土地均為被告之其他親戚所有，希望分
    割後能取得靠西側之土地，故同意原告提出之分割方案等語
    。
四、得心證之理由：
  (一)按各共有人除共有物之使用目的不能分割或契約訂有不分割
    之期限者外，得隨時請求分割共有物；共有物之分割，依共
    有人協議之方法行之，分割之方法，不能協議決定者，法院
    得因任何共有人之聲請，命為下列之分配：一以原物分配於
    各共有人。二變賣共有物，以價金分配於各共有人，民法第
    823條第1項及第824條第2項有明文規定。查原告主張兩造為
    系爭土地之共有人，應有部分如附表所示，且曾調解不成立
    之事實，業據原告提出系爭土地之土地登記謄本、地籍圖騰
    本、調解不成立證明書各1份為證，且為被告所不爭，此部
    分之事實堪信為真正。又系爭土地並無不能分割之情形，且
    共有人又無不分割之特約，惟迄今無法達成協議分割等情，
    均為兩造所不爭執，則原告依上揭規定請求分割系爭土地，
    於法自無不合，應予准許。
  (二)再按共有物之分割，應由法院依民法第824條命為適當之分
    配，不受當事人主張之拘束；又分割共有物時，法院應參酌
    當事人之聲明、共有物之性質、經濟效用及全體共有人之利
    益等因素，公平為之。經查，本院於97年1月7日至現場勘驗
    結果：系爭土地上有門牌號碼臺南縣白河鎮秀祐里下秀祐6
    鄰11號建物共3棟（共用同一門牌），Ａ棟（系爭土地北側
    ）面臨約20米寬之中正路，為1層磚竹造平房，現由被告戊○○及其家屬居住使用，Ｂ棟（系爭土地東側）為1層磚竹
    造平房，現為廚房並堆置物品，由被告戊○○、丙○○及渠
    等家屬共同使用，Ｃ棟（系爭土地東南側）為1層磚造鐵皮
    屋，現由被告丙○○及其家屬居住使用，系爭土地東北側則
    有流動式檳榔攤及移動式車庫1座，現出租予訴外人莊慶祝
    使用，另沿中正路往東為市區方向，往西為新營方向，有本
    院勘驗筆錄及現場照片9張在卷可參（本院卷第29至32頁、
    第41至43頁）。觀之前述3棟建物均已陳舊，經濟價值不高
    ，倘予保留，反而不利於系爭土地之分割及利用，且被告丙○○、戊○○亦於本院97年3月19日準備程序中表明同意拆
    除前述建物之旨，本院審酌系爭土地四周僅北側面臨既成道
    路（即中正路），東、南、西側均未鄰路，為求各共有人間
    之公平並避免形成袋地，以各共有人應有部分之比例計算鄰
    路寬度並據以繪製分割線，甚屬合理，惟因被告丁○○之應
    有部分僅8分之1，倘將被告丁○○之部分單獨分割為1塊，
    其形狀將過於狹長，反而不利於日後使用，況且，被告丙○○、戊○○與丁○○互有血親關係，業據被告丙○○、戊○○自承在卷，被告丙○○、戊○○並陳稱系爭土地西側即臺
    南縣白河鎮○○○段87之2、87之3地號土地均為被告之其他
    親戚所有，故希望被告3人於分割後取得系爭土地西側部分
    並繼續維持共有關係等語，本院斟酌系爭土地之地形、臨路
    情形、交通狀況、使用現況、兩造意願及其未來發展性等一
    切情狀，認原告主張如附圖所示之分割方法，對於系爭土地
    之使用狀況並無妨礙，且足以使各共有人分得之部分均能作
    合乎經濟效益之使用，堪予採納。爰依民法第824條第2項第
    1款之規定，將兩造所共有之系爭土地，判決分割如主文第1
    項所示。
五、按法院為終局判決時，應依職權為訴訟費用之裁判，民事訴
    訟法第87條第1項定有明文，參酌同法第91條第1項規定法院
    未於訴訟費用之裁判確定其費用額者，第一審受訴法院於該
    裁判有執行力後，應依聲請以裁定確定之立法意旨，本院應
    於本件判決時，一併確定兩造應負擔之訴訟費用額。查本件
    訴訟標的價額業經核定為新臺幣（下同）1,901,865元，應
    徵收第一審裁判費19,909元，加計土地分割複丈費6,670元
    （上開費用均由原告預繳）後，核其訴訟費用確定為26,579
    元。又本件雖准原告之請求而分割系爭土地，然分割方法係
    本院考量全體共有人之利益後依職權所為之決定，原告既為
    共有人之一，亦同受其利，若全由敗訴當事人負擔訴訟費用
    ，顯失公平，爰審酌各共有人之應有部分比例，依民事訴訟
    法第80條之1規定，命勝訴之原告亦負擔部分之訴訟費用，
    併予確定如主文第2項所示。
六、據上論結，本件原告之訴為有理由，依民事訴訟法第385條
    第1項前段、第87條第1項、第80條之1、第78條、第85條第1
    項但書，判決如主文。
中    華    民    國    97    年    6     月    19    日
                  民事第三庭  審判長法官  蔡美美
                                    法官  張季芬
                                    法官  張婷妮
以上正本證明與原本無異。
如對本判決上訴，須於判決送達後20日內向本院提出上訴狀。
中    華    民    國    97    年    6     月    19    日
                              書  記  官  楊建新
附表：
┌───┬────┐
│共有人│應有部分│
├───┼────┤
│乙○○│ 8分之3 │
├───┼────┤
│丙○○│ 8分之3 │
├───┼────┤
│戊○○│ 8分之1 │
├───┼────┤
│丁○○│ 8分之1 │
└───┴────┘


司法院資訊處製作；財團法人民間司法改革基金會備份。
